---
title: "Generación y análisis de secuencia de ADN"
author: "Juan Felipe Zepedda - A01641980"
date: "`r Sys.Date()`"
output:
  pdf_document: default
  html_document: default
---

## Generar secuencia aleatoria de ADN de 125 bases

```{r}
# Función para generar secuencias de ADN de tamaño N
ADN_tamaño_N <- function(n = 125) {
  # Definir las posibles bases: A, T, C, G, N y -
  bases <- c("A", "T", "C", "G", "N", "-")
  # Generar una secuencia aleatoria tomando 'n' bases con reemplazo
  secuencia <- sample(bases, size = n, replace = TRUE)
  # Convertir el vector de bases en una cadena de texto
  secuencia <- paste(secuencia, collapse = "")
  return(secuencia)
}

# Generar la secuencia de 125 bases
secuencia_ADN <- ADN_tamaño_N(125)

# Mostrar la secuencia generada
cat("Secuencia de ADN:\n", secuencia_ADN, "\n")

# Calcular y mostrar el tamaño de la secuencia utilizando nchar()
tamaño <- nchar(secuencia_ADN)
cat("Tamaño de la secuencia:", tamaño, "\n")
```


```{r}
# Función para calcular el porcentaje de cada base en una secuencia
porcentaje_Bases <- function(secuencia) {
  # Dividir la secuencia en caracteres individuales
  bases_vector <- strsplit(secuencia, split = "")[[1]]
  total <- length(bases_vector)
  # Calcular la frecuencia de cada base
  frec <- table(bases_vector)
  # Calcular el porcentaje y redondear a dos decimales
  porcentajes <- round(100 * frec / total, 2)
  return(porcentajes)
}

# Calcular el porcentaje de bases en la secuencia generada
porcentajes <- porcentaje_Bases(secuencia_ADN)
cat("Porcentaje de bases en la secuencia:\n")
print(porcentajes)
```


```{r}
# Definir las bases a graficar
bases_completas <- c("A", "T", "G", "C", "N", "-")
porcentajes_completos <- sapply(bases_completas, function(x) {
  if (x %in% names(porcentajes)) {
    porcentajes[x]
  } else {
    0
  }
})

# Crear un gráfico de barras para visualizar el porcentaje de bases
barplot(porcentajes_completos, 
        main = "Porcentaje de Bases en la Secuencia", 
        col = "lightblue", 
        ylab = "Porcentaje", 
        xlab = "Bases",
        ylim = c(0, 100))
```


```{r}
# Instalar y cargar esquisse (si es necesario)
if (!require("esquisse")) {
  install.packages("esquisse")
  library(esquisse)
} else {
  library(esquisse)
}

# Crear un data frame a manera de ejemplo
Organismo <- c(1, 1, 2, 1, 2, 2, 2, 1, 2)
Número_bases <- c(1000, 3000, 5000, 2400, 3000, 5000, 6500, 4200, 7500)
Mutaciones <- c(1, 1, 3, 2, 4, 1, 5, 3, 2)
Organismos_con_mutaciones <- data.frame(Organismo, Número_bases, Mutaciones)

# Guardar el data frame en un archivo de texto
write.table(Organismos_con_mutaciones, file = "Organismos_con_mutaciones.txt", sep = "\t", row.names = FALSE)

# Generar un gráfico interactivo con esquisse
esquisser(Organismos_con_mutaciones)
```

Investigación: ¿Por qué el ARN contiene Uracilo en lugar de Timina?

El ARN utiliza Uracilo (U) en lugar de Timina (T) presente en el ADN por varias razones:
	1.	Economía energética: La síntesis de uracilo es menos costosa en términos energéticos que la de timina.
	2.	Función y estabilidad: El ARN es generalmente una molécula de vida corta y no requiere la mayor estabilidad que ofrece la timina en el ADN.
	3.	Corrección de errores: En el ADN, la presencia de timina ayuda a diferenciarla de uracilo que puede generarse por la desaminación de la citosina, lo que es esencial para el mantenimiento de la integridad genética.

Referencias
	•	Alberts, B. et al. (2002). Molecular Biology of the Cell. 4ta edición. Garland Science.
	•	Lodish, H. et al. (2000). Molecular Cell Biology. 4ta edición. W. H. Freeman.