---
title: "4 ev01"
author: "Juan Felipe"
date: "2025-04-23"
output: html_document
---
## PARTE 1:

# Informe sobre la situación actual del COVID-19

## 1. Situación actual del COVID-19

**A nivel mundial:**  
En abril de 2025, el COVID-19 sigue presente a nivel global, aunque con menor impacto que en los primeros años de la pandemia. La Organización Mundial de la Salud (OMS) continúa monitoreando nuevas variantes del virus, como KP.3, KP.3.1.1 y LB.1, que están bajo observación por su potencial impacto en la salud pública.  
Fuente: [OMS - Variantes](https://data.who.int/dashboards/covid19/variants?utm_source=chatgpt.com)

**En México:**  
Estudios recientes indican que la esperanza de vida en México disminuyó entre 2015 y 2021 por violencia y COVID-19, comenzando a recuperarse desde 2022.  
Fuente: [University of Oxford](https://www.sociology.ox.ac.uk/article/violence-and-covid-19-drive-decline-in-mexicos-life-expectancy?utm_source=chatgpt.com)

**En Jalisco y Zapopan:**  
No se encontraron datos actualizados específicos para la región en las fuentes consultadas.

---

## 2. ¿Cuál fue la primera variante del virus que se propagó a todo el mundo?

La primera variante significativa fue **D614G**, detectada a principios de 2020. Se volvió dominante rápidamente debido a su mayor capacidad de transmisión comparada con la cepa original.  
Fuente: [NCBI - PMC9874793](https://pmc.ncbi.nlm.nih.gov/articles/PMC9874793/?utm_source=chatgpt.com)

---

## 3. ¿Cuáles son las otras variantes del virus que existen en otras regiones del mundo?

- **Alpha (B.1.1.7)** – Reino Unido  
- **Beta (B.1.351)** – Sudáfrica  
- **Gamma (P.1)** – Brasil  
- **Delta (B.1.617.2)** – India  
- **Omicron (B.1.1.529)** y subvariantes (XEC, KP.3, etc.) – Sudáfrica y otras regiones

Fuente: [Verywell Health - COVID Variants Timeline](https://www.verywellhealth.com/covid-variants-timeline-6741198)

---

## 4. ¿Cómo buscarías información de la variante del virus en tu país?

- Consultar el sitio de la **Secretaría de Salud de México**
- Revisar el **tablero de variantes de la OMS**  
  [https://data.who.int/dashboards/covid19/variants](https://data.who.int/dashboards/covid19/variants)
- Acceder a informes del **Instituto Nacional de Salud Pública (INSP)**
- Leer artículos científicos publicados en portales como **PubMed** o **Elsevier**

---

## 5. ¿Qué harías en una situación similar a la de Li Wenliang?

**Respuesta seleccionada:**  
**b) Lo reportas a la prensa.**

**Justificación:**  
Cuando las autoridades buscan suprimir información crítica para la salud pública, es ético buscar canales alternativos. Informar a la prensa puede salvar vidas y cumplir con la responsabilidad de alertar a la sociedad. Esta acción es especialmente relevante si los canales institucionales fallan o no responden.

**Video sugerido:**  
[Li Wenliang - Documental](https://www.youtube.com/watch?v=eEUqCxP5Lvc)

---

## Referencias

- [Johns Hopkins Coronavirus Map](https://coronavirus.jhu.edu/map.html)  
- [OMS - Seguimiento de variantes](https://www.who.int/activities/tracking-SARS-CoV-2-variants)  
- [Verywell Health - Variants Timeline](https://www.verywellhealth.com/covid-variants-timeline-6741198)  
- [OMS Dashboard](https://data.who.int/dashboards/covid19/variants)  
- [Oxford Sociology](https://www.sociology.ox.ac.uk/article/violence-and-covid-19-drive-decline-in-mexicos-life-expectancy?utm_source=chatgpt.com)  
- [NCBI - D614G Study](https://pmc.ncbi.nlm.nih.gov/articles/PMC9874793/?utm_source=chatgpt.com)

## PARTE 2:

### Objetivo
Descargar 5 genomas completos de variantes de SARS‑CoV‑2 desde NCBI
Calcular la longitud, composición de bases y %GC de cada variante
Graficar la composición de bases por variante
Generar las secuencias contrasentido (reverse‑complement)

```{r setup, include=FALSE}
# Requisitos:
  # install.packages(c("rentrez", "Biostrings", "tidyverse"))
  # library(Biostrings) requiere el paquete Bioconductor "Biostrings":
      # if (!requireNamespace("BiocManager", quietly=TRUE)) install.packages("BiocManager")
      # BiocManager::install("Biostrings")
# Cargar librerías
library(rentrez)
library(Biostrings)
library(tidyverse)
```

```{r secuencias}


# Vector de accesiones NCBI y nombres de variante
accessions <- c("MN908947.3",   # Wuhan‑Hu‑1 (referencia ancestral)
                "MW124723.1",   # Alpha (B.1.1.7)
                "OK545926.1",   # Delta (B.1.617.2)
                "OL815455.1",   # Ómicron BA.1
                "OR052777.1")   # JN.1 (BA.2.86+)

variant_names <- c("Wuhan‑Hu‑1 (ancestral)",
                   "Alpha (B.1.1.7)",
                   "Delta (B.1.617.2)",
                   "Ómicron BA.1",
                   "JN.1 (BA.2.86+)")  # ajuste según disponibilidad en NCBI

# Descargar secuencias en formato FASTA y convertir a DNAStringSet
message("Descargando secuencias de NCBI…")
seqs <- map(accessions, ~{
    fasta <- entrez_fetch(db = "nuccore", id = .x,
                          rettype = "fasta", retmode = "text")
    # quitar encabezado >...
    DNAString(paste(tail(strsplit(fasta, "\n")[[1]], -1), collapse = ""))
})
names(seqs) <- variant_names
seqset <- DNAStringSet(seqs)
```

```{r data}
# Construir data frame con métricas básicas
df <- tibble(
    Variant = variant_names,
    Length  = width(seqset),
    A = letterFrequency(seqset, "A"),
    C = letterFrequency(seqset, "C"),
    G = letterFrequency(seqset, "G"),
    T = letterFrequency(seqset, "T"),
) %>%
  mutate(GC = round((G + C)/Length * 100, 2))

print(df)

## Graficas

# Dada la variación en los ordenes de magnitud de la longitud de las bases en los 
# diferentes virus, se muestran graficas en porcentaje de nucleotidos y en base 
# logaritmica respectivamente

# Guardar tabla en CSV
df2 <- data.frame(lapply(df, function(col) {
  if (is.list(col)) unlist(col) else col
}), stringsAsFactors = FALSE)

readr::write_csv(df2, "variants_metrics.csv")

# Preparar datos para la gráfica de composición de bases
base_df <- df %>%
    select(Variant, A, C, G, T) %>%
    pivot_longer(cols = A:T,
                 names_to = "Base",
                 values_to = "Count")

# Graficar
## Porcentajes
plot <- ggplot(base_df, aes(x = Variant, y = Count, fill = Base)) +
  geom_col(position = "fill") +                    # apila para que cada barra sea 1
  scale_y_continuous(labels = scales::percent) +   # convierte a % en el eje
  labs(title = "Composición de bases (% del genoma)",
       y = "Proporción (%)", x = NULL) +
  theme_minimal() +
  theme(axis.text.x = element_text(angle = 30, hjust = 1))

print(plot)

## Logaritmica
plot2 <- ggplot(base_df, aes(x = Variant, y = Count, fill = Base)) +
  geom_col(position = "stack") +
  scale_y_log10() +
  labs(title = "Composición de bases (escala log10)",
       y = "Log10 de recuento de nucleótidos", x = NULL) +
  theme_minimal() +
  theme(axis.text.x = element_text(angle = 30, hjust = 1))

print(plot2)

ggsave(filename = "base_composition_variants.png",
       plot = plot,
       width = 10, height = 6, dpi = 300)

# Calcular y mostrar %GC
message("Porcentaje de GC por variante:")
print(df %>% select(Variant, GC))

# Generar secuencias contrasentido y guardarlas en un FASTA
rc <- reverseComplement(seqset)
writeXStringSet(rc, filepath = "variants_reverse_complement.fasta",
                format = "fasta")
message("\nSe han guardado las secuencias contrasentido en 'variants_reverse_complement.fasta'.")

```

### Interpretación:

Las cinco variantes presentan genomas de ~29.7–30.1 kpb, con una
composición GC muy estable (~38 %). La gráfica confirma que los
porcentajes de A, U (T), G y C se conservan entre linajes, lo que
indica una fuerte presión evolutiva por mantener la estructura del
genoma y las señales de empacado. No se observan desviaciones
significativas que sugieran recombinación atípica.

### Referencias:
- Shu Y, McCauley J. 2017. GISAID: Global initiative… EuroSurveillance.
- NCBI Virus SARS‑CoV‑2 Data Hub (consultado 22‑abr‑2025).
- R Core Team (2025). R: A language and environment for statistical computing.
- Packages: rentrez 1.2.3, Biostrings 2.70, tidyverse 2.0.

